【裁判字號】    92,上訴,418
【裁判日期】    920527
【裁判案由】    殺人未遂
【裁判全文】
臺灣高等法院臺南分院刑事判決             九十二年度上訴字第四一八號   潛
      上  訴  人
      即  被  告  甲  ○  ○
      指定辯護人  本院公設辯護人  丙  ○  ○
右列上訴人因殺人未遂案件，不服臺灣臺南地方法院九十一年度訴字第一三五一號
中華民國九十二年三月十八日第一審判決（起訴案號：臺灣臺南地方法院檢察署九
十一年度偵字一○三三六號），提起上訴，本院判決如左：
      主      文
上訴駁回。
      事      實
一、甲○○因懷疑乙○○與其女友張月春（起訴書、原判決均誤載為邱劉玉春）有曖
    昧關係，竟於民國九十一年九月二十六日十六時三十分許，藉著飲酒帶有醉意時
    （尚未達於精神耗弱狀態），攜帶所有長約七十五公分、直徑約三點五公分實心
    木棍，至台南縣南化鄉關山村西阿里關一三五號乙○○住處，找乙○○理論，雙
    方一言不合，乃基於傷害故意，持實心木棍毆打乙○○，乙○○亦持竹棍抵抗，
    致甲○○受有左胸部頓挫傷合併第七及第八肋骨骨折（乙○○傷害部分，未據甲
    ○○提出告訴），乙○○則受有頭皮後方撕裂傷三處（三公分×○‧五公分×○
    ‧五公分、二公分×○‧五公分×○‧五公分、一公分×○‧三公分×○‧三公
    分）、臉部左眉部撕裂傷（○‧五公分×○‧一公分×○‧二公分）、背部多處
    挫傷及擦傷，面積約二十公分×五公分、雙手手掌挫傷腫脹、右手第二掌骨骨折
    等傷害。甲○○於毆打後，旋於同日稍晚，持攻擊乙○○之實心木棍至台南縣南
    化鄉關山村一三三號不知情之黃文貞住處旁之火爐內焚燬。
二、案經乙○○訴由台南縣警察局玉井分局報告臺灣臺南地方法院檢察署檢察官偵查
    起訴。
      理      由
一、訊據上訴人即被告甲○○固坦承於前揭時地持實心木棍毆打告訴人乙○○成傷之
    事實，惟辯稱：係因告訴人先行持竹棍攻擊，伊始憤而持木棍攻擊告訴人等語。
二、經查：
(一)被告前揭時地持所有實心木棍攻擊告訴人頭部、臉部、背部及右手手掌之事實，
    迭據被告於警訊、偵查中、原審及本院審理時供承不諱，核與告訴人乙○○指訴
    情節相符，復有現場照片數幀附於警卷足憑，告訴人因之受有如事實欄所載傷勢
    ，亦有財團法人奇美醫院九十二年一月九日（九二）奇醫字第○一五二號函附病
    情摘要在卷可稽（見一審卷第十七、十八頁），足證其自白尚與事實相符。
(二)被告持以攻擊告訴人之木棍，雖未經扣案，然據被告於警訊及原審供稱：伊持以
    攻擊告訴人之木棍，長約七十五公分，直徑三點五公分，屬實心木棍（見警卷第
    三頁反面、一審卷第十四頁），被告就木棍長度部分所供雖與目睹被告焚燬該木
    棍之邱劉玉春證述（見一審卷第二十一頁反面），稍有出入（被告稱長約七十五
    公分，證人邱劉玉春則稱長約二尺），惟就直徑部分該二人所述則大致相符（被
    告稱約三點五公分，證人邱劉玉春稱約紙杯杯底大小）。然參以被告於警訊時指
    陳相同材質之木材照片一紙（見警卷第十二頁第二張照片），於警訊、原審均供
    承一致，屬於長約七十五公分，直徑三點五公分之實心木棍，而證人邱劉玉春係
    遠距離目擊被告焚燬該木棍，且於警訊供述：該木棍長約六十公分（見警卷第七
    頁反面），於原審則證稱長約二尺（見一審卷第二十一頁反面），前後所述不一
    致，足認被告於警訊及原審所稱其持以攻擊告訴人之木棍係屬長約七十五公分，
    直徑三點五公分之實心木棍等語（見一審卷第十四頁），應屬較為可信。
(三)被告嗣後雖一再辯稱：係因防衛告訴人之攻擊，始持木棍攻擊告訴人云云，但根
    據被告供稱：伊持以攻擊告訴人之實心木棍，係至告訴人住處質問告訴人之際，
    即已備置云云（見偵查卷第七頁反面、本院卷第二十頁），顯見被告至告訴人住
    處時，已預先存有持該實心木棍攻擊告訴人之意，是其持實心木棍擊打告訴人之
    舉，並非猝遇攻擊後，始臨時起意持木棍攻擊告訴人，況被告於警訊及原審亦自
    承告訴人僅持竹棍毆打伊一下等語（見警卷第四頁反面、一審卷第十三頁），然
    被告竟持所攜帶之木棍毆打告訴人之頭部、臉部、背部及右手手掌部，致告訴人
    受有前揭多處傷勢，兩者相較以觀，被告攻擊告訴人，顯非基於防衛自己所為行
    為，被告所辯自無足取。
(四)告訴人於被告前往其住處質問時，確曾持竹棍毆打被告腰部，竹棍因而斷為二截
    ，致被告受有左胸部頓挫傷合併第七及第八肋骨骨折一節，業據被告供陳在卷，
    並有國立成功大學醫學院附設醫院九十一年九月二十八日診斷證明書在卷可稽（
    見偵查卷第十七頁），告訴人於原審調查時雖陳稱未持竹棍毆打被告，該竹棍本
    係舊物，供其晾衣所用，於案發前因遭蟲蛀蝕，本已斷成二節云云（見一審卷第
    十四頁），然該竹棍斷痕甚新，不似經蟲蛀早已斷為二截情狀，有現場照片在卷
    可稽（見警卷第十一頁），況告訴人於原審調查陳稱該竹棍本係供其晾衣所用之
    物，是該竹棍如早已斷成二截，無法使用，衡情當無再行保留之理？而案發時，
    該竹棍仍留存於現場屋內，甚而置放於告訴人日常活動範圍內，此與告訴人所稱
    該該竹棍早經斷裂云云，顯屬有違，是告訴人所言亦與常情有違，被告所辯：告
    訴人曾持竹棍毆打伊等語，則足採信。
(五)按殺人未遂與傷害罪之區別，本在於行為人行為之際之主觀犯意，是否確有殺害
    被害人之故意，抑或僅有使被害人受有一定傷勢之意為區分標準，惟行為人主觀
    犯意隱藏於心中，無從窺見，僅能依據事後審查行為人行為時客觀事實而為認定
    。是行為人行為之際，與被害人之衝突原因、相對距離，行為人所用工具，施力
    大小，及被害人受創部位、所受傷勢等客觀因素，均應綜合判斷行為人行為時是
    否具有殺人之故意，尚難僅以行為人攻擊部位為唯一認定依據。本件被告持所攜
    帶木棍，毆打告訴人頭部、臉部、背部及右手手掌多處，致告訴人受有前揭多處
    傷勢，而告訴人於被告前往其住處質問時，確曾持竹棍毆打被告腰部，竹棍因而
    斷為二截，致被告受有左胸部頓挫傷合併第七及第八肋骨骨折，已如前述。查被
    告所持長約七十五公分，直徑三點五公分之木棍，參酌被告警訊所指木棍形式、
    材質（見警卷第十二頁第二張照片），乃屬一般鄉間燃料用木材，隨地可得，且
    持以攻擊他人，可將行為人力量完全重擊至告訴人身上，另參以被告本係務農為
    生（見一審卷第二十九頁），具有相當臂力，若被告確存殺害告訴人之意，持該
    木棍以巨力攻擊告訴人頭部，告訴人頭皮處當不致僅受有最深約零點五公分之撕
    裂傷三處（見前開病情摘要），且據告訴人稱：「當時我也趴在地上，一動也不
    動，甲○○才停手。」（見警卷第一頁反面），足徵被告見告訴人被毆打在地後
    ，未繼續毆打，顯未存殺害告訴人之意。再參以告訴人當日十九時許經送奇美醫
    院急診時，生命徵象穩定，意識清楚，並無生命危險，於翌日上午七時即出院等
    情，亦有前開病歷摘要在卷可稽。是被告辯稱：伊無殺害告訴人之意乙節，尚非
    全然無據，自難僅以告訴人頭部受有傷勢，遽認被告確有殺害告訴人犯意。告訴
    人於警訊時固供稱：「隱約聽見甲○○說要把我打死。」（見警卷第一頁反面）
    ，檢察官質之告訴人：「你被打是否有聽到甲○○何話？」答：「沒有。」（見
    偵查卷第十五頁反面），另被告雖於警訊時供稱：「我有重擊乙○○頭部，並邊
    打邊說要打給他死。」（見警卷第四頁），於偵查中供承於攻擊告訴人之際，確
    曾高喊「打死你」等語，然觀之被告於偵查中陳述：「（問：邊打還邊喊讓他死
    ？）我說你先打我，打的很痛，我要打死你。」（見偵查卷第八頁），足見被告
    口出「打死你」之語，本係受告訴人攻擊，激憤之中，脫口而出，其因受創而口
    出恫嚇言語，是否與其內心本意相符，實非無疑，尚難以其於衝突中之隻字片語
    ，即認被告確有殺害告訴人之意。至告訴人於本院指稱：「（被告打你時，有無
    說何話？）有說要打死我。」（見本院卷第二十二頁），因與告訴人偵查中所述
    不符，可能係被告與告訴人間因賠償未能談妥所引發之氣話，不足採為被告即有
    殺人犯意之不利證據。綜上所述，被告尚無殺害告訴人之犯意，應僅成立傷害罪
    行。被告傷害犯行明確堪以認定，應依法論科。
三、核被告所為係犯刑法第二百七十七條第一項傷害罪。公訴人認被告成立刑法第二
    百七十一條第二項、第一項殺人未遂罪，容有未洽，應予變更起訴法條。原審審
    酌被告因細故與告訴人衝突，竟藉酒意（酒精測試結果達每公升一點一○毫克，
    有酒精測試報告在卷可稽）出此暴力手段、告訴人所受傷害、尚未與告訴人和解
    及坦承部分犯行等一切情狀，適用刑法第二百七十七條第一項、罰金罰鍰提高標
    準條例第一條前段，量處有期徒刑十月。又認定被告持以攻擊告訴人之實心木棍
    ，經被告於攻擊告訴人後當日稍晚在不知情黃文貞住處旁焚燬，已據被告陳明在
    卷（見偵查卷第八頁），核與證人邱劉玉春證述內容相符（見警卷第七頁反面）
    ，顯已滅失，爰不宣告沒收。本院經核原判決認事用法，均無不合，量刑亦屬妥
    適。被告上訴意旨，仍執陳詞，指摘原判決量刑過重，為無理由，應予駁回。
四、據上論斷，應依刑事訴訟法第三百六十八條，判決如主文。
本案經檢察官曾顯智到庭執行職務。
中  華  民  國      九十二      年        五        月      二十七      日
                                臺灣高等法院臺南分院刑事第一庭
                                    審判長法官  茆    臺    雲
                                          法官  李    文    福
                                          法官  蔡    長    林
右正本證明與原本無異。
檢察官如不服本判決，應於判決送達後十日內向本院提出上訴書。
被告不得上訴。
                                    法院書記官  李    培    薇
中  華  民  國      九十二      年        五        月      二十八      日
附錄本案論罪科刑法條全文：
刑法第二百七十七條第一項：
  傷害人之身體或健康者，處三年以下有期徒刑、拘役或一千元以下罰金。


司法院資訊處製作；財團法人民間司法改革基金會備份。
